臺灣臺北地方法院民事判決　　　　　　　　　　　　九十三年度訴字第三０五八號
　　原　　　告　乙○○
　　訴訟代理人　丁○○
　　被　　　告　中聯信託投資股份有限公司
　　法定代理人　丙○○
　　訴訟代理人　甲○○
右當事人間債務人異議之訴事件，本院於中華民國九十三年九月十五日言詞辯論終結
，判決如下：
    主      文
原告之訴駁回。
訴訟費用由原告負擔。
    事實及理由
一原告起訴主張：原告於民國八十四年十二月三十日邀訴外人張伊茹為連帶保證人，
  向被告借款新台幣（下同）二百一十五萬元，並以坐落台北縣新店市○○段深坑子
  小段地號一四七號土地應有部分及門牌號碼台北縣新店市○○路一一０巷八一號十
  三樓建物設定抵押權予被告，而後原告持續按月繳交一萬九千元的貸款本息，其中
  本金僅三千五百五十六元，利息高達一萬五千三百五十元，雖之後有調降利率，但
  所差極微，原告自八十五年一月三十日起至八十九年七月一日止，共繳納一百零六
  萬四千元，之後原告因經濟困難無法負擔，故被告聲請拍賣上開抵押物，於九十一
  年八月二十日由第三人以九十五萬六千元拍定買受，加計上述原告所償還之金額，
  實際上原告已償還被告二百零二萬元，與當初借貸金額相較，未償餘額應只剩一十
  三萬元，不意被告以原告尚欠款一百四十四萬七千一百六十五元，又向本院具狀聲
  請強制執行，經本院以九十三年度執字第二三０六八號執行事件受理在案，惟原告
  借款二百一十五萬元，依前所述已於九十一年八月二十日前償還二百零二萬元，餘
  額並未達一百四十四萬七千一百六十五元之數，爰依強制執行法第十四條規定提起
  本件訴訟等情。並聲明：本院九十三年度執字第二三０八六號清償債務強制執行事
  件所為強制執行程序應予撤銷。
二被告則以：原告於八十四年十二月三十日向被告借款二百一十五萬元，詎原告自八
  十九年六月三十日起即未依約繳付本息，依約定書第二條第一款之規定，借款視為
  全部到期，被告於九十年五月十六日對原告及連帶保證人張伊茹聲請發支付命令，
  同年五月二十五日獲本院核發九十年度促字第二０四二二號支付命令，被告並以該
  確定支付命令為執行名義，向本院聲請強制執行，經以九十年度執字第二四六九九
  號強制執行事件受理，就抵押物執行後受償八十八萬八千四百四十一元，尚不足一
  百四十四萬七千一百六十五元，本院執行處乃就不足額部分發給債權憑證，被告嗣
  再以該債權憑證聲請強制執行。又原告所陳自八十五年一月三十日起至八十九年七
  月止共繳款一百零六萬四千元，係償還每期之本金及利息或違約金，並非全部用來
  償還本金，且拍賣價金尚須扣除執行費及土地增值稅，餘額始用以抵償債務，故原
  告提起本件債務人異議之訴，並無理由等語，資為抗辯。並聲明：(一)原告之訴及其
  假執行之聲請均駁回。(二)如受不利判決，願供擔保請准宣告免為假執行。
三查原告於八十四年十二月三十日邀張伊茹為連帶保證人，向被告借款二百一十五萬
  元，並以首開房地設定抵押權予被告，原告自八十五年一月三十日起至八十九年七
  月一日止共繳納一百零六萬四千元予被告，嗣原告未依約清償，被告於九十年五月
  十六日對原告及張伊茹聲請發支付命令，同年月二十五日獲本院核發九十年度促字
  第二０四二二號支付命令，並聲請就抵押不動產拍賣取償，經本院以九十年度執字
  第二四六九九號強制執行事件受理，於九十一年八月二十日以九十五萬六千元拍定
  ，本院執行處就被告受償不足額部分發給債權憑證，被告嗣再以該債權憑證聲請強
  制執行，執行案號為本院九十三年度執字第二三０六八號執行事件等事實，業據原
  告提出本院執行命令、民事執行處通知、利息收據、郵政劃撥儲金存款收據、房屋
  借款繳息證明書（見本院卷第九至四三頁）及被告提出支付命令、本院執行處函及
  強制執行金額計算書分配表、借據、放款帳卡（見本院卷第五九至六四頁）為證，
  並經本院依職權調閱九十三年度執字第二三０六八號執行卷宗查核屬實，復為兩造
  所不爭執，堪信為真實。
四原告主張伊就自八十五年一月三十日起至八十九年七月一日止，共繳納一百零六萬
  四千元，加計拍賣程序所得九十五萬六千元，合計二百零二萬元，則伊僅尚欠借款
  一十三萬元，原告卻主張餘額高達一百四十四萬七千一百六十五元，自屬有消滅或
  妨礙債權人請求之事由發生，伊得提起債務人異議之訴云云。被告則辯稱原告至八
  十九年七月止繳款一百零六萬四千元係償還每期之本金及利息或違約金，且拍賣價
  金尚須扣除執行費及土地增值稅，餘額始用以抵償債務，伊係就前次強制執行不足
  額一百四十四萬七千一百六十五元聲請強制執行等語。經查：
  (一)按執行名義成立後，如有消滅或妨礙債權人請求之事由發生，債務人得於強制執
    行程序終結前，向執行法院對債權人提起異議之訴。執行名義無確定判決同一之
    效力者，於執行名義成立前，如有債權不成立或消滅或妨礙債權人請求之事由發
    生，債務人亦得於強制執行程序終結前提起異議之訴。強制執行法第十四條第一
    項前段、第二項定有明文。又依民事訴訟法第五百二十一條第一條規定，債務人
    對於支付命令未於法定期間合法提出異議者，支付命令與確定判決有同一之效力
    。是以具有確定判決同一效力之支付命令為執行名義聲請強制執行者，須執行名
    義成立後發生消滅或妨礙債權人請求之事由，債務人始得提起債務人異議之訴，
    倘執行名義成立前即已發生之異議原因，則不得提起債務人異議之訴。本件被告
    之前聲請本院准予核發九十年度促字第二０四二二號支付命令，命原告與張伊茹
    應於該命令送達後二十日之不變期間內，向被告連帶給付一百九十二萬三千一百
    三十四元，及自八十九年六月三十日起至清償日止，按年息百分之八點五計算之
    利息，暨自八十九年七月三十一日起至清償日止，其逾期在六個月以內者，按上
    開利率百分之十，逾期超過六個月者，按上開利率百分之二十計算之違約金（見
    本院卷第五九頁），原告收受支付命令後，倘認該支付命令所據以請求之系爭借
    款本金業已清償一百零六萬四千元，被告於支付命令所請求之金額有誤，即應於
    法定期間內聲明異議，使該支付命令失其效力，並於隨後之訴訟程序中為抗辯，
    乃原告竟不為異議之主張，而任由該支付命令確定，今再以該執行名義成立即支
    付命令確定前已存在之事由提起本件異議之訴，顯與前揭法條規定及說明意旨不
    符。
  (二)又按強制執行法第二十七條所稱之債權憑證，係指執行法院發給債權人收執，俟
    債務人如有財產再行執行之憑證而言。債權人於取得債權憑證後，雖可無庸繳納
    執行費用再行聲請強制執行，但該債權憑證之可以再行強制執行乃溯源於執行法
    院核發債權憑證前債權人依強制執行法第四條第一項所列各款取得之原執行名義
    。是對具有既判力之執行名義，提起債務人異議之訴，債務人祇須主張消滅或妨
    礙債權人請求之事由，係發生於該具既判力之原執行名義成立之後者，即得為之
    ，如以裁判為執行名義時，其為異議原因之事實發生在前訴訟言詞辯論終結後者
    ，亦得主張之，初與該事由是否發生在債權憑證成立之後無涉。本件原告另主張
    被告就系爭借款債務聲請強制執行，經拍賣抵押不動產後所得金額為九十五萬六
    千元，則原告原借款項扣除前揭拍賣所得金額後，亦未達本次被告聲請強制執行
    之本金債權一百四十四萬七千一百六十五元云云。惟查，兩造間系爭借款之利息
    、違約金應按前述支付命令之內容計算，且依強制執行法第二十九條第二項規定
    ，債權人因強制執行而支出之費用及其他為債權人共同利益而支出之費用，得求
    償於債務人者，得就強制執行之財產先受清償，又依民法第三百二十三條規定，
    清償人所提出之給付，應先抵充費用，次充利息，次充原本。觀諸本院九十年度
    執字第二四六九九號強制執行金額計算書分配表所載，執行清償拍賣所得金額為
    九十五萬六千元，優先扣除執行費二萬零五百七十二元及土地增值稅四萬六千九
    百八十七元後，餘八十八萬八千四百四十一元再抵充利息、違約金及部分本金後
    ，被告對原告之系爭借款債權尚有不足額一百四十四萬七千一百六十五元未清償
    （見本院卷第六一頁），與上開執行名義之支付命令所載計算方式及民法規定抵
    充順序並無不合，原告空言主張其所繳納一百零六萬四千元及拍賣所得九十五萬
    六千元應逕行抵充借款本金二百一十五萬元，故僅餘一十三萬元之借款本金未清
    償云云，要無足取。
五從而，原告本於強制執行法第十四條規定請求撤銷本院九十三年度執字第二三０八
  六號清償債務強制執行事件所為強制執行程序，洵非有據，不應准許。
六又本件事證已臻明確，兩造其餘攻擊防禦方法，於本判決結果不生影響，爰不一一
  論述，併此敘明。
據上論結，原告之訴為無理由，依民事訴訟法第七十八條，判決如主文。
中　　　華　　　民　　　國　　九十三　　年　　　九　　　月　　三十　　　日
                                        民事第四庭法      官  劉又菁
右為正本係照原本作成
如對本判決上訴，須於判決送達後廿日內向本院提出上訴狀
中　　　華　　　民　　　國　　九十三　　年　　　九　　　月　　三十  　　日
　　　　　　　                                    法院書記官  楊勝欽
